```{r setup, include=FALSE}
knitr::opts_chunk$set(echo = FALSE, message = FALSE, warning = FALSE)
source(here::here("R", "packages.R"))
source(here::here("R", "00_setup.R"))
source(here::here("R", "01_load_clean_data.R"))
source(here::here("R", "02_mo_ta_mau.R"))
source(here::here("R", "03_mmse.R"))
source(here::here("R", "04_tests.R"))
source(here::here("R", "05_tuong_quan.R"))
source(here::here("R", "06_hoan_thanh_test.R"))
source(here::here("R", "07_mmse_vs_lamsang.R"))
```

::: {custom-style="Heading 1"}
KẾT QUẢ
:::

Có **`r nrow(df)`** người được tuyển chọn vào mẫu nghiên cứu. Toàn bộ người tham gia nghiên cứu thỏa đầy đủ các tiêu chuẩn chọn mẫu và không có bất cứ tiêu chuẩn loại trừ nào. Đối với trường hợp hồi cứu, chúng tôi truy suất hồ sơ bệnh án. Đối với tiến cứu sau khi được cung cấp thông tin về nghiên cứu và có sự đồng thuận tham gia của người có quyền giám hộ bệnh nhân, người tham gia nghiên cứu chúng tôi ghi nhận thông tin trên hồ sơ bệnh án để tiến hành thu thập dữ liệu. Kết quả nghiên cứu trình bày như sau: Đặc điểm mẫu của nghiên cứu,mối tương quan MMSE với các test thần kinh nhận thức khác,đánh giá hiệu quả ứng dụng trong chẩn đoán và điều trị bộ test thần kinh nhận thức.

## Đặc điểm mẫu của nghiên cứu {#dac-diem-kq}

### Đặc điểm theo tuổi nhà nhóm tuôi

#### Đặc điểm theo tuổi

-   Bảng thống kê tuổi bệnh nhân.

```{r}
#| echo: false
ft_tuoi
```

##### `r inline_bang_tuoi_ketqua`

-   Biểu đồ theo tuổi

```{r}
#| echo: false
tuoi_gp
```

##### `r inline_bieudo_tuoi_ketqua`

#### Đặc điểm nhóm tuổi

-   Bảng nhóm tuổi

```{r tbl-nhom_tuoi_ketqua-flextable, echo=FALSE, results='asis'}
#| message: false
#| warning: false
#| paged-print: false
ft_freq_p
```

##### `r inline_bang_nhom_tuoi_ketqua`

-   Biểu đồ theo nhóm tuổi

```{r}
#| echo: false
#| message: false
#| warning: false
#| paged-print: false
nhom_tuoi_gp
```

##### `r inline_bieudo_nhom_tuoi_ketqua`

### Giới tính

-   Bảng theo giới tính

```{r tbl-gioi_tinh_ketqua-flextable, echo=FALSE, results='asis'}
ft_gender
```

##### `r inline_bang_gioitinh_ketqua`

-   Biểu đồ theo giới tính

```{r}
#| echo: false
#| message: false
#| warning: false
#| paged-print: false
gioitinh_bar_percent
```

##### `r inline_bang_gioitinh_ketqua`

### Trình độ học vấn

-   Bảng trình độ học vấn

```{r results='asis'}
#| echo: false
ft_edu
```

##### `r inline_table_hocvan`

-   Biểu đồ trình độ học vấn

```{r}
hocvan_bar_percent
```

##### `r inline_plot_hocvan`

### Đặc điểm MMSE

#### Bảng phân loại suy giảm nhận thức và sa sút trí tuệ theo MMSE

```{r}
#| echo: false
ft_mmse

```

##### `r inline_bang_mmse`

#### Biểu đồ phân loại mmse

```{r}
#| echo: false
ggplot_mmse

```

##### `r inline_bieudo_mmse`

#### Biểu đồ phân loại suy giảm nhận thức và sa sút trí tuệ theo MMSE

```{r}
#| label: Biểu đồ  phân loại suy giảm nhận thức và sa sút trí tuệ theo MMSE chen kết quả 
#| echo: false
ggplot_mmse
```

### Đặc điểm các test thần kinh nhận thức

#### Bảng đặc điểm các test thần kinh nhận thức

```{r}
#| echo: false
ft_nhanthuc_group
```

##### `r inline_bang_tests_group`

#### Biểu đồ đặc điểm các test thần kinh nhận thức

```{r}
#| echo: false
plot_nhanthuc_group
```

##### `r inline_bieudo_tests_group`

## Mối tương quan MMSE với các test thần kinh nhận thức khác {#tuong-quan-kq}

### Bảng mối tương quan MMSE với các test thần kinh nhận thức khác

```{r}
#| echo: false
ft_corr_long
```

##### **Nhóm MCI**: `r cau_bang_mci` , `r cau_bang_sstt`

### Biểu đồ mối tương quan MMSE với các test thần kinh nhận thức khác

```{r}
#| echo: false
plot_corr_grouped
```

##### `r cau_inline_so_sanh_sstt_mci`

## Đánh giá hiệu quả ứng dụng trong chẩn đoán và điều trị bộ test thần kinh nhận thức {#ung-dung-kq}

### Đánh giá mức độ hoàn thành bộ test thần kinh nhận thức

#### Bảng mức độ hoàn thành bộ test thần kinh nhận thức

```{r}
#| label: B mức độ hoàn thành bộ test thần kinh nhận thức
#| echo: false
ft_hoanthanh
```

##### `r cau_hoanthanh_bang`

```{r}
#| label: BD hoàn thành bộ test thần kinh nhận thức
#| echo: false
plot_hoanthanh
```

##### `r cau_hoanthanh_ggplot`

#### Biểu đồ mức độ hoàn thành bộ test thần kinh nhận thức

Đặc điểm hiệu quả ứng dụng

### Đánh giá sự tương đồng giữa phân độ MMSE và phân loại lâm sàng theo tiêu chuẩn lâm sàng

#### Biểu đồ heatmap

```{r}
#| label: Biểu đồ heatmap
#| echo: false
#| message: false
#| warning: false
plot_heat
```

##### `r cau_chen_bieu_do_heatmap`

#### Biểu đồ tán xạ đánh giá sự tương đồng giữa phân độ MMSE và phân loại lâm sàng theo tiêu chuẩn lâm sàng

```{r}
#| label: Sự tương đồng giữa phân độ MMSE và phân loại lâm sàng theo tiêu chuẩn lâm sàng kết quả
#| echo: false
plot_scatter
```

##### `r cau_bieudo_ordinal`
